【裁判字號】    89,台上,2766
【裁判日期】    891208
【裁判案由】    損害賠償
【裁判全文】
最高法院民事判決                              八十九年度台上字第二七六六號
    上  訴  人  丙○○
    訴訟代理人  陳貴德律師
    被 上訴 人  乙○○
    上  訴  人  甲○○
右當事人間請求損害賠償事件，上訴人對於中華民國八十八年六月二十三日台灣高等
法院第二審判決（八十七年度上字第四八四號），各自提起一部上訴或上訴，本院判
決如左：
    主  文
原判決關於駁回上訴人甲○○反訴部分之上訴及該訴訟費用部分廢棄，發回台灣高等
法院。
上訴人甲○○其他之上訴及上訴人丙○○之上訴均駁回。
第三審訴訟費用關於駁回上訴部分由上訴人各自負擔。
    理  由
本件上訴人丙○○起訴主張：坐落台北市○○區○○段三小段四四八、四五三號土地
，係訴外人湯光聰、湯光春、湯玉鳳（下稱湯家），及林大成、林大木、林秀華、林
錫雄（下稱林家）、周國英與對造上訴人甲○○所共有，民國七十五年六月五日訴外
人周德盛及甲○○與上述湯家、林家簽立合建契約，七十五年六月十日周德盛並與楊
錫雄訂立土地委任合建契約，七十九年七月十九日周德盛與湯、林二家再訂合建契約
增修條款，七十九年十月十八日由伊、甲○○與周德盛、王國雄共同出資合夥，再與
甲○○、周德盛、周國英訂立合作興建房屋契約書，由該合夥負責上揭土地之合建事
宜，並約定上揭土地上建築Ａ、Ｂ、Ｃ棟之五層樓房及其地下室，地下室並以甲○○
、周德盛為起造人；該地下室除做防空避難室外，並作停車場規劃二十二個停車位，
上述林、湯二家各分配一個，周德盛、丙○○各分配十個、甲○○分配六個、王國雄
分配四個，嗣該停車場再由甲○○、丙○○、王國雄、周德盛四人再行協議區分為Ａ
、Ｂ、Ｃ、Ｄ四區，各為九、五、四、四個停車位，甲○○分配Ａ區六個車位，餘三
個及Ｂ區歸周德盛及林、湯二家、Ｃ區分配與王國雄、Ｄ區歸丙○○，周德盛及甲○
○並承諾上揭停車位於辦理土地建物總登記後，依分配比例將產權移轉登記於各車位
取得人，而林、湯二家之車位並已移轉登記在案。詎甲○○於上揭停車位辦理所有權
第一次登記後，竟未依承諾將其應有部分二十二分之二產權移轉登記於伊，而贈與他
人，此係可歸責於甲○○之事由致給付不能，應負損害賠償責任；依每車位市價約新
台幣（下同）一百五十萬元計算，伊即受有三百萬元之損失，爰求為命甲○○賠償三
百萬元與法定利息之判決（上訴人丙○○起訴後，復於八十六年四月二十二日，以甲
○○將其中十一分之一之產權贈與乙○○，並移轉登記，顯已害及伊之債權，依民法
第二百四十四條第一項之規定，伊自得撤銷甲○○與乙○○間之上揭贈與行為及因該
贈與行為所為之移轉行為等情，追加乙○○為被告，並追加先位聲明，求為撤銷甲○
○與乙○○於八十四年三月一日就上開土地上，建號一八一七即門牌台北市○○路○
段一○巷五、五之一、七號房屋地下室，面積三七一點六二平方公尺，所有權應有部
分十一分之一之贈與行為及以贈與行為所為之移轉行為；乙○○應塗銷上開建物所有
權移轉登記；甲○○應將上開建物之所有權移轉登記於丙○○所有。另將原起訴之聲
明，改列為備位聲明。第一審駁回上訴人丙○○追加之訴；並判命甲○○給付八十一
萬七千四百七十六元本息。丙○○、甲○○各就其敗訴部分聲明上訴，原審駁回丙○
○對甲○○超過七十八萬七千三百八十元本息之請求，並駁回甲○○其餘之上訴及丙
○○就上開超過部分之訴暨上訴，丙○○僅就追加之訴部分之第二審判決，提起上訴
）。
上訴人甲○○則以：系爭停車位之分配係出於詐欺與脅迫，伊不承認上訴人丙○○有
四個停車位，應依八十一年七月十六日所為之協議，按合建比例即地主百分之五十五
，建商百分之四十五之比例重新分配，則丙○○僅得分配一點八二個停車位。另Ｄ區
原歸周德盛與丙○○共有，嗣經交換後由周德盛取得，故縱有損害亦係周德盛而非丙
○○，是丙○○提起本件訴訟，其當事人不適格。再地下室建築（造）執照登記之起
造人為伊與訴外人周德盛二人，無應有部分可言，於辦理建物所有權第一次登記前尚
屬公同共有，故承諾書並未約定由伊及周德盛各移轉二個停車位於丙○○，是其僅對
甲○○為請求，與承諾書之約定不符。又地下層停車位應一併為建物與土地之移轉，
始為完整之所有權，系爭Ｄ區○地○○段三小段四四八與四五三號應有部分各一萬分
之三百二十，其中四四八號土地部分，伊早於八十一年八月二十二日併同於丙○○分
得之Ａ２層內移轉，四五三號土地部分則為丙○○與另地主周國英間之事。故縱認丙
○○受有損失，亦僅止於地下層建物應有部分為二十二分之二之移轉而已，原判決竟
將土地部分之價值一併計算在內，顯欠妥適。至地下層建物應有部分二十二分之二之
價值，依稅捐機關所為之核定，應為十一萬八千六百四十五元，丙○○請求賠償三百
萬元於法不合等語；被上訴人亦以：不同意丙○○為訴之追加，且伊亦無詐害債權之
行為等語。資為抗辯。又甲○○反訴主張：伊與丙○○、訴外人周德盛、王國雄於七
十九年八月十八日訂立合夥合作興建房屋契約，先行墊付丙○○就造價及相關費九百
八十一萬二千一百四十一元，丙○○僅歸還九百四十一萬五千零六十二元，另因面積
計算有誤差扣抵二萬六千九百五十六元，尚欠三十七萬零一百二十三元等情。求為命
丙○○如數給付本息之判決。
原審以：第一審對於上訴人丙○○追加之訴部分，認為不合法，但未以裁定駁回，逕
以判決為之，惟漏未列乙○○為當事人，因而丙○○上訴原審時，將乙○○列為被上
訴人，依法並無不合。惟查，丙○○追加之訴部分，業據甲○○於八十六年五月八日
，八十六年五月二十九日、七月二十四日一再具狀表明不同意。又丙○○之原訴為債
務不履行之損害賠償請求權，其嗣後追加之訴係撤銷詐害行為並回復所有權移轉登記
，二者間訴之聲明及為訴訟標的之法律關係均不相同，且訴訟上所依據之事實亦不同
一，自有礙上訴人甲○○之防禦及訴訟之終結，故甲○○抗辯不同意訴之追加應屬有
理。第一審駁回丙○○先位之聲明，核無違誤。次查，依兩造及訴外人王國雄、周德
盛於八十一年七月十六日所簽訂之協議書，及甲○○與訴外人周德盛所約定之承諾書
所載，雖該承諾書係甲○○及周德盛間約定，惟丙○○依上揭八十一年七月十六日之
協議書，對為共同起造人之甲○○，仍非不得主張請求移轉登記，而甲○○所辯上揭
協議書及承諾書係受詐欺、脅迫而為，無法舉證以實其說。丙○○依協議，得分配系
爭建物地下室、面積三七一點六二平方公尺，應有部分二十二分之四；上揭建物之登
記名義即共同起造人為甲○○與周德盛，每人各二分之一，有建物登記謄本可稽。丙
○○既可取得系爭建物應有部分二十二分之四，而甲○○與周德盛又各負二分之一之
移轉義務，則丙○○訴請甲○○移轉上揭建物之應有部分二十二分之二，應為法之所
許，並無當事人不適格之問題。而上揭應有部分業經甲○○移轉登記為他人，有建物
登記謄本可稽，亦為甲○○所不否認。則甲○○已無法將丙○○取得之建物應有部分
予以移轉，致給付不能，而此給付不能又係可歸責於甲○○之事由，從而丙○○訴請
甲○○賠償損害，依民法第二百二十六條第一項之規定，自屬有據。依兩造於另案八
十六年度上字第一七八九號事件審理時，陳稱系爭合建房屋之工程款為四千二百九十
七萬一千五百二十六元；而合建房屋之總面積為一九九四點七六平方公尺，則每平方
公尺之造價為二萬一千五百四十二元。系爭地下室之總面積為四○二點○六平方公尺
，丙○○之應有部分所受之損失二十二分之二，合為七十八萬七千三百八十元。其訴
請七十八萬七千三百八十元本息，為有理由。至於甲○○反訴部分：經查，甲○○與
丙○○及周德盛、王國雄成立各出資百分之二十五之合夥關係合作興建系爭房屋，有
契約書一份可憑，丙○○亦不爭執，應堪認定兩造間有合夥契約關係存在。而各合夥
人之出資及其他合夥財產，為合夥人全體之公同共有；又合夥財產不足清償合夥之債
務時，各合夥人對於不足之額，連帶負其責任，民法第六百六十八條、六百八十一條
定有明文。即合夥不論係就其財產或債務，均具有獨立之團體性，各合夥人之清償合
夥債務之發生，應以債權人向合夥財產請求而不足清償為要件。甲○○為興建合建房
屋而支出之所有款項，自屬為執行合夥業務而支出，是合夥積欠上訴人甲○○款項，
則無容置疑；依上說明，甲○○若欲丙○○清償合夥債務，應以債權人向合夥財產請
求而不足清償為要件。甲○○既未能舉證已向合夥財產請求，而合夥財產有不足清償
之要件，其逕向合夥人丙○○請求，依民法第六百八十一條之規定，尚有未合。因而
將第一審命甲○○給付超過七十八萬七千三百八十元本息部分之判決廢棄，改判駁回
丙○○該部分之訴，並駁回甲○○其餘之上訴及丙○○之上訴。
關於廢棄發回部分：
本件上訴人甲○○反訴部分，其係主張於合夥關係後，先行墊付丙○○就造價及相關
費九百八十一萬二千一百四十一元，除已償還部分外，尚欠三十七萬零一百二十三元
，而請求丙○○返還其本息（見原判決第九頁末一行至第一○頁第六行）。原審認為
，甲○○為興建合建房屋而支出之所有款項，為執行合夥業務之支出，為合夥積欠甲
○○款項，甲○○若欲丙○○清償合夥債務，應以債權人向合夥財產請求而不足清償
為要件云云。不無認作主張之違誤。甲○○上訴論旨，指摘原判決關此部分不當，聲
明廢棄，非無理由。
關於上訴駁回部分：
查第一審就丙○○追加之訴部分，認為不合法，惟未以裁定駁回，故丙○○對此部分
提起上訴。原審認第一審駁回此追加之訴為無誤，遂以判決駁回丙○○此部分上訴，
係在八十九年二月九日公佈修正民事訴訟法第二百五十五條第一項之前，於法並無不
合。另原審依調查證據為辯論之結果，以上揭理由駁回上訴人甲○○其他之上訴，經
核於法，亦無違誤。上訴人上訴論旨，猶各自就原審取捨證據、認定事實及適用法律
之職權行使，指摘原判決關此自己敗訴部分不當，求予廢棄，非有理由。
據上論結，本件上訴人甲○○之上訴一部分為有理由，一部分為無理由，上訴人丙○
○之上訴為無理由。依民事訴訟法第四百七十七條第一項、第四百七十八條第一項、
第四百八十一條、第四百四十九條第一項、第七十八條，判決如主文。
中      華      民      國    八十九    年     十二     月      八      日
                              最高法院民事第三庭
                                  審判長法官  范  秉  閣
                                        法官  朱  建  男
                                        法官  許  澍  林
                                        法官  鄭  玉  山
                                        法官  陳  淑  敏
      右正本證明與原本無異
                                              書  記  官
中      華      民      國    八十九    年     十二     月     二十一   日


司法院資訊處製作；財團法人民間司法改革基金會備份。
